【裁判字號】    88,訴,55
【裁判日期】    900920
【裁判案由】    公司法
【裁判全文】
臺灣板橋地方法院刑事判決                            八十八年度訴字第五五號
    公  訴  人  臺灣板橋地方法院檢察署檢察官
    被      告  甲○○
    選任辯護人  何榮源
右列被告因違反公司法案件，經檢察官提起公訴（八十七年度偵字第一五０三三號）
，本院判決如左：
    主  文
甲○○共同公司負責人違反公司應收之股款，股東並未實際繳納，而以申請文件表明
收足之規定，處拘役伍拾日，如易科罰金，以參拾元折算壹日。緩刑貳年。
    事  實
一、甲○○係設於臺北縣蘆洲市○○○路○段二四六號一樓「學慶建設股份有限公司
    」（以下簡稱學慶公司）負責人，於八十一年五月二日辦理徐慶公司設立登記時
    ，明知公司應收之股款，股東應實際繳納，不得僅以申請文件表明收足，而其本
    人及公司股東李淵蔡、盧金永、曾金、王建華、王武仁、陳  培、林建全等人並
    未實際繳納出資股款，竟委由不詳姓名年籍之人居間代辦，洽得設於臺北市○○
    ○路○段二十六巷十二號二樓「開明工商服務顧問有限公司」（以下簡稱開明公
    司，業於八十五年三月間解散）負責人賴德彥（所涉違反公司法案件業經臺灣臺
    北地方法院以八十六年度易字第一三五九號判處有期徒刑十月，現在臺灣高等法
    院上訴審理中），以每萬元收取每日利息七元之代價，由賴德彥提供新臺幣（下
    同）二千五百萬元，甲○○則於八十一年四月二十三日在寶島商業銀行延平分行
    以「學慶公司籌備處」名義開立第000-00-000000-0-00號活期存款帳戶，由賴德
    彥於同年四月二十八日存入現金二千五百萬元，取得該銀行存款證明後，再由前
    開不詳姓名年籍之人委由不知情之會計師陳洪傑分別在學慶公司之公司設立登記
    資本額查核報告書、資產負債表、活期存款存摺上簽證後，連同學慶公司章程、
    董事監察人名單、董事會議事錄、發起人會議事錄、及股東名簿等，持向主管機
    關臺灣省政府建設廳辦理設立登記，使承辦公務人員於同年五月二日登載於職務
    上掌管之登記簿冊完成公司設立登記。而上開帳戶存款二千五百萬元則於存入後
    隔二日即同年四月三十日旋即遭人以學慶公司名義提領走。嗣賴彥德違反公司法
    犯行於八十五年二月十三日為法務部調查局臺北市調查處查獲後，始尋線查悉上
    情。
二、案經法務部調查局臺北市調查處移送臺灣板橋地方法院檢察署檢察官偵查起訴。
    理  由
一、訊據被告甲○○對其於前揭時地向主管機關臺灣省政府建設廳辦理學慶公司設立
    登記，及寶島商業銀行延平分行之存款證明實際並非由公司股東出資之事實固坦
    承不諱，惟辯稱：學慶公司並非空頭設立，確實有正當營業，當初係委託他人代
    辦公司設立登記手續，對寶島商業銀行延平分行之存款證明係如何取得，並不知
    情，伊無違反公司法之故意云云。
二、經查前揭事實，業經被告甲○○於本院調查審時坦承不諱（見本院九十年八月二
    十二日訊問筆錄、同年九月六日審判筆錄），並有學慶公司之公司設立登記資本
    額查核報告書、資產負債表、公司章程、設立登記申請書、董事監察人名單、董
    事會議事錄、發起人會議事錄、股東名簿、寶島商業銀行延平分行第000-00-000
    000-0-00號活期存款存摺、有限公司設立登記事項卡等附卷可稽。經本院函查寶
    島商業銀行延平分行學慶公司上開活期存款帳戶交易明細結果，該帳戶於八十一
    年四月二十三日以五百元開戶，於同年四月二十八日存入現金二千五百萬元，同
    年四月三十日旋即遭人以提領現金方式支領，有該銀行九十年四月二十三日寶銀
    延平字第九００七０號函附卷可稽。
三、再查金主賴德彥於八十七年三月十二日在法務部調查局臺北市調查處訊問時供稱
    ：伊個人有提供資金，資金來源向他人調借，伊在各大報刊登廣告，屆期代為調
    借款項作為中小企業驗資或工程投標、銀行貸款用途，每一萬元日息七元，以實
    際代為存款額度之日數計算，伊以寶島銀行延平分行帳戶調度資金有二百多家公
    司，但未替公司代辦設立或變更資本額登記，係公司自行找會計師代辦等語（見
    偵查卷第九頁至第十一頁）。又賴德彥所涉違反公司法案件，業經臺灣臺北地方
    法院於八十六年三月十九日以八十六年度易字第一三五九號判處徒刑，並由臺灣
    高等法院以八十六年度上訴字第二００八號審理在案，有該案判決正本一件在卷
    可參。
四、綜上所述，本案被告甲○○於辦理學慶公司設立登記事宜時，明知公司股東並未
    實際繳納出資額，竟委由他人居間代辦，以不實之銀行存款證明申請公司設立登
    記，並以申請文件表明收足，使主管機關承辦公務人員為不實之公司資本設立登
    記之事實甚明，本件事證明確，被告犯行堪予認定。
五、查被告甲○○係學慶公司負責人，於申請公司設立登記時，並未向股東收取如前
    開銀行存款證明所示之股款，卻以申請文件表明收足，核其所為係犯公司法第九
    條第三項之罪。被告係公司負責人，與前開不具負責人身分之受被告委託代辦公
    司設立登記之不詳姓名年籍之人間，有犯意之聯絡與行為之分擔，該不具負責人
    身分之人依刑法第三十一條第一項身分犯規定，以共同正犯論。爰審酌被告犯罪
    之動機、目的、手段、智識程度、及犯罪後之態度等一切情狀，量處如主文所示
    之刑，並諭知易科罰金之折算標準，以示懲儆。末按行為後法律有變更者，適用
    裁判時之法律，但裁判前之法律有利於行為人者，適用最有利於行為人之法律，
    刑法第二條第一項定有明文。查被告行為後公司法第九條第三項，業於八十六年
    六月二十五日公布修正為「公司應收之股款，股東並未實際繳納，而以申請文件
    表明收足，或股東雖已繳納而於登記後將股款發還股東，或任由股東收回者，公
    司負責人各處五年以下有期徒刑、拘役或科或併科新臺幣六萬元以下罰金」，即
    將原法定刑罰金刑部分「或科或併科二萬元以下罰金」部分修正為「或科或併科
    新臺幣六萬元以下罰金」，比較新舊法結果，罰金刑部分之修正僅將銀圓改為新
    臺幣，對被告並無不利，自應適用修正後之規定。又被告行為後刑法第四十一條
    業於九十年一月四日經立法院修正通過，並經總統於九十年一月十日公布，於同
    年一月十二日生效施行，其修正條文為：「犯最重本刑為五年以下有期徒刑以下
    之刑之罪，而受六個月以下有期徒刑或拘役之宣告，因身體、教育、職業、家庭
    之關係或其他正當事由，執行顯有困難者，得以一元以上三元以下折算一日，易
    科罰金。但確因不執行所宣告之刑，難收矯正之效，或難以維持法秩序者，不在
    此限。」「併合處罰之數罪，均有前項情形，其應執行之刑逾六月者，亦同」，
    與修正前刑法第四十一條比較結果，修正後之條文顯較有利於被告，本件既符合
    修正後刑法第四十一條第一項之情形，依刑法第二條第一項前段規定，自應依修
    正後刑法第四十一條第一項規定諭知易科罰金之折算標準。再被告行為後罰金罰
    鍰提高標準條例第二條已於八十二年二月七日修正生效為「依刑法第四十一條易
    科罰金者，就其原定數額提高為一百倍折算一日」，比較新舊法結果，以修正前
    之規定有利於被告，自應適用修正前規定諭知易科罰金之折算標準。末查被告前
    未曾受有期徒刑以上刑之宣告，有臺灣高等法院刑案紀錄簡覆表在卷可查，其係
    為作生意而一時誤念觸法，經此偵審教訓，應知警惕，而無再犯之虞，本院認對
    其所宣告之刑以暫不執行為適當，爰併宣告緩行二年，以啟自新。
據上論斷，應依刑事訴訟法第二百九十九條第一項前段，公司法第九條第三項，刑法
第二條第一項、第十一條前段、第二十八條、第四十一條第一項、第七十四條第一款
，罰金罰鍰提高標準條例第二條，判決如主文。
本案經檢察官郭緯中到庭執行職務。
中      華      民      國      九  十    年     九    月    二  十     日
                                          臺灣板橋地方法院刑事第四庭
                                              法    官    談      虎
右正本證明與原本無異。
如不服本判決，應於判決送達後十日內，向本院提出上訴狀。
                                              書 記 官    陳  君  偉
中      華      民      國      九  十    年     九    月    二  十     日
附錄本案論罪科刑法條
公司法第九條第三項
  公司應收之股款，股東並未實際繳納，而以申請文件表明收足，或股東雖已繳納而
  於登記後將股款發還股東，或任由股東收回者，公司負責人各處五年以下有期徒刑
  、拘役或科或併科新臺幣六萬元以下罰金。


司法院資訊處製作；財團法人民間司法改革基金會備份。
